【裁判字號】    90,訴,259
【裁判日期】    901130
【裁判案由】    申報公職人員財產
【裁判全文】
臺北高等行政法院判決                                九十年度訴字第二五九號
                              .
    原      告  甲○○
    被      告  法務部
    代  表  人  乙○○部長）.
    訴訟代理人  丁○○
                丙○○
右當事人間因申報公職人員財產事件，原告不服行政院中華民國八十九年十一月十三
日台八十九訴字第三二三一四號訴願決定，提起行政訴訟。本院判決如左：
    主      文
原告之訴駁回。
訴訟費用由原告負擔。
    事      實
一、事實概要：原告係臺灣臺北地方法院檢察署主任檢察官，為公職人員財產申報法
    第二條第一項第十款規定應申報財產之人員，經被告認定於八十四年申報財產時
    ，短報其本人及其配偶陳琰所有郵局存款新台幣（下同）四○○、○八二元及二
    、二八三元，溢報陳琰所有遠東銀行存款一○四、三八五元；八十六年申報財產
    時，則短報其本人所有台北銀行存款五七、六六一元、郵局存款五五七、六七二
    元、合作金庫存款五四、○二五元及陳琰所有台北銀行存款四八、四○一元暨郵
    局存款七、八二五元，溢報本人所有台灣銀行存款二三、○七○元，故意申報不
    實，有違公職人員財產申報法第十一條第一項後段之規定，乃以八十九年六月十
    五日法八十九財申罰字第○一二七四八號罰鍰處分書各處以罰鍰六○、○○○元
    。原告不服，提起訴願，亦遭決定駁回，遂向本院提起行政訴訟。
二、兩造聲明：
  (一)原告聲明：請求撤銷被告法務部於民國八十九年六月十五日以法八十九財申罰字
              第○一二七四八號所為公職人員財產申報案件罰鍰處分書及訴願決定
              。
  (二)被告聲明：駁回原告之訴。
三、兩造爭點：原告是否故意漏報財產？
  (一)原告主張之理由：（原告未於言詞辯論期日到場，據其所提訴狀及於準備程序中
                      陳述、主張如左）
    1.按公職人員財產申報法第十一條段有關處罰之規定，自應以公職人員明知而無
      正當理由故意申報不實時，始應予處罰；若非明知或非無正當理由，或並無故
      意申報不實，而僅係疏忽或過失致申報有誤者，自非該法條所處罰之範圍，且
      是否無正當理由並明知而故意申報不實，自應依具體事實認定之，尚非以事後
      查核結果與申報數額有出入，即予推定為故意申報不實。
    2.八十四年申報部分：
      原告當年奉派調台灣花蓮地檢署服務，而原告之存款銀行、郵局均在台北市，
      因在花蓮地檢署服務時工作繁忙（當時花蓮地檢署有十一位檢察官，只有原告
      一人主任檢察官負責審核書類公文等業務），無法於申報時請假回台北向銀行
      及郵局查詢存款數額，且係財產申報制度實施不久，不甚了解申報方法，致在
      台北郵局之定存因多年續存（到期日自動轉存），從未結清，在無從知悉加計
      利息後數額情形下，誤以為以原始本金申報即可，故申報本金一百七十萬元（
      整數），未計入利息部分三十七萬九千零二十五元（以七、八十年間之利息為
      百分之八至十計，約為二、三年之利息）。原處分認「顯非疏漏一期之利息所
      致」，顯與實情不符。另原告於七十七年在士林地檢署服務時所設之公教存款
      ，亦因無法刷存摺致少列利息部分二萬一千零五十七元。原告之配偶陳琰在郵
      局早年開設之郵政劃撥帳戶，原預備做為繳付水電費用，惟後來並未使用，且
      因僅有二千餘元，原告之配偶亦早已忘記該帳戶，致於申報時未向原告說明，
      因而原告從未知悉該帳戶之二千餘元，迄此次查核始知情。另溢報配偶所有遠
      東銀行十萬四千三百八十五元部分，係因申報時原告之配偶確實已知有匯款入
      帳，始告知原告憑以申報，訴願人並據實申報，該筆款項於八十四年三月二十
      日確實登簿結存四十萬七千一百七十元，致於為何申報日為三月十六日，登簿
      日為三月二十日，確係因申報或登簿之基準日不一所致，原告要無溢報之必要
      ，更無預知未來之能力，乃原告盡量據實申報，反被指申報不實，原處分所為
      認定實難令人心服。
    3.八十六年申報部分：
      原告當年奉派台中地檢署服務（前一年在彰化地檢署服務），亦因工作繁忙無
      法請假回台北處理存款事宜，致在台北銀行之定存因續存未結，少列利息部分
      五萬六千二百九十六元（申報定存本金八十一萬元，約一年之利息），活存因
      未存提款存摺亦未刷，而不知加計利息，少列利息部分一千三百六十五元。郵
      局定存部分亦因原告遠在台中服務，無法回台北查詢，而以本金申報一百八十
      五萬元，漏列利息部分五十三萬七千零五十一元（部分存單為四、五年之利息
      ，部分為一、二年之利息，原因同前所述）。又原告剛至台中地檢署服務時，
      亦在台中法院郵局設有公教存款，因新開帳戶，申報時仍未取得存摺，致疏漏
      申報二個月共二萬元之存款。再原告於八十五年在彰化地檢署服務時，因該署
      薪資撥付合作金庫員林支庫，始開設二帳戶（其一為公教存款），原告平常均
      未以該二存摺存提款，致申報時亦疏漏列報公教存款五萬元及撥入一筆值勤費
      四千三百元。又溢報台灣銀行存款二萬三千零七十元部分，係因原告於申報前
      以提款機提領二萬元，申報時未回台北刷存簿，致忘記扣除提領部分，餘三千
      零六十三元為利息之誤差，並無故意溢報二萬餘元之必要。另原告之配偶在台
      北銀行之存簿因遺失，致當年申報時亦忘記提供該筆存款予原告據以申報，因
      而漏報該筆四萬八千四百零一元存款，原告之配偶在郵局之存款，除前述之劃
      撥帳號外（七千五百零四元，已加計利息部分），定存部分申報七十四萬六千
      元，僅少列利息部分二百十五元，活存部分僅餘額一百零六元（因已未使用）
      而漏報，且係由原告之配偶提供資料，原告始憑以申報，原告要無故意漏報之
      必要。
    4.原告服公職二十餘年，加上之前在台塑關係企業服務，所得薪資均存入銀行，
      從不做任何投資，又原告之配偶陳琰任職行政院國家科學委員會工程處副處長
      ，經濟自主，故平常各自管理所得，原告平日忙於公務，幾無時間處理私事，
      又因調職頻繁，每到一處必新開帳戶，以致銀行帳戶多，事後亦無暇處理帳戶
      ，每屆申報財產時，無不盡力彙整據實申報，若有誤差，實係因原告不善理財
      所致。況原告於八十四年度共申報存款七百八十九萬五千元，八十六年度共申
      報七百七十二萬七千元，要無再故意短報四、五十萬餘元之理。再所指之短報
      ，亦為同銀行〈或郵局〉同筆存款之利息，並非另有帳戶隱匿故而不報情形可
      比擬，可見原告更無故意申報不實。
  (二)被告答辯之理由：
    1.按公職人員財產申報法第十一條第一項後段之「故意申報不實，亦同」係指公
      職人員故意申報財產不實者，方加處罰，過失申報不實者，則不在處罰之列，
      合先敘明。公職人員財產申報法並未明文規定申報不符可容許之合理誤差值為
      何，係於判斷申報人是否故意申報不實時，就其申報不符之數額與其已申報財
      產之比例、不符數額與法定罰鍰額度之比較及申報不符之理由是否合於一般社
      會之期待等因素綜合觀察是否屬合理誤差。是以九十年八月二十九日修正前之
      公職人員財產申報資料審核及查閱辦法第十條第二項原訂有九款堪認無申報不
      實故意之情形，其中第五款至第八款均以一定金額之判斷基礎，原即為提供各
      受理申報機關（構）於判斷時得有明確之依據。惟嗣發現各受理申報機關（構
      ）常望文生義，僅以該一定數額資為判斷基礎，爰於九十年八月二十九日修正
      時將各該款刪除，冀回歸個案具體判斷，合先述明。
    2.按公職人員及其配偶所有之應申報財產，應一併申報，又存款總額達新臺幣（
      以下同）一百萬元者，即應申報，公職人員財產申報法第五條第二項及同法施
      行細則第十九條第一項第一款分別定有明文。本件原告確有存款申報不實情事
      ，有原告八十四年及八十六年申報表、郵政儲金匯業局八十九年三月二十三日
      儲八九七五二○─○六號函、遠東國際商業銀行儲蓄部八十九年三月十三日（
      八九）遠銀儲文字第○一五號函、臺北銀行八十九年三月十七日北銀業字第八
      九、二○二五一八○○號函、臺灣銀行總行八十九年三月二十二日（八九）銀
      營乙密字第○五四三○號函、臺灣省合作金庫員林支庫八十九年三月十七日合
      金員存字第○七四六號函附原告及其配偶之存款餘額表等資料影本在卷可稽。
    3.原告訴稱短報其本人郵局存款部分係因定期存款續存多年未加計利息所致；短
      報其配偶郵局存款則係因早已遺忘有該帳戶；溢報其配偶遠東銀行存款係因存
      摺於八十四年三月二十日補摺係四十萬餘元，申報基準日則為八十四年三月十
      六日，二者有誤差所致；短報其本人及配偶臺北銀行存款係因未辦理存摺補登
      手續所致；溢報其本人臺灣銀行存款係因以提款機提款漏未扣除所致；短報本
      人之合作金庫存款係漏未加計公教存款每月一萬元，五個月共計五萬元云云。
      惟查，原告短報之郵局存款分別為四十餘萬元及五十餘萬元，據原告自承定期
      存款本金分別為一百七十四萬元及一百八十五萬元，即依每年定期存款利率百
      分之十計算，顯非疏失漏報一年之利息所致，原告既自承該定期存款到期利息
      自動轉存，且申報財產時僅申報本金，未加計數年之利息，則原告於申報財產
      時顯無依實申報存款數額之確信。又原告八十四年申報基準日為三月十六日，
      除非原告有預知未來之能力，否則衡情原告申報時應係參照基準日當天或之前
      存摺餘額填載，而無依申報基準日後之餘額填載致溢報之理；再原告短報之小
      額存款既未辦理存摺補登手續，則原告如何能確實申報? 顯然原告於申報時即
      明知其申報之內容應非真實。至原告所辯工作繁忙，無暇辦理存摺補登云云，
      按每年定期申報財產期間自十一月一日起至十二月三十一日止，長達二個月，
      且各金融機構或有電腦連線，或可使用金融卡至提款機查詢，原告非必然須至
      原開戶金融機構始能查詢存款餘額，是原告辯稱無法於申報財產時請假回臺北
      查詢存款致有短、溢報云云，尚非可採。
    理      由
一、本件原告經合法通知，未於言詞辯論期日到場，核無行政訴訟法第二百十八條準
    用民事訴訟法第三百八十六條所列各款情形，爰依被告之聲請，由其一造辯論而
    為判決，合先敘明。
二、按「公職人員應申報之財產如左：一、不動產、船舶、汽車及航空器。二、一定
    金額以上之存款、外幣、有價證券及其他具有相當價值之財產。三、一定金額以
    上之債權、債務及對各種事業之投資。公職人員之配偶及未成年子女所有之前項
    財產，應一併申報。」，公職人員財產申報法第五條定有明文。又「本法第五條
    第一項第二款及第三款之一定金額，依左列規定：一、存款、有價證券、債權、
    債務及對各種事業之投資，每類之總額為新台幣一百萬元或有價證券之上市股票
    總額為新台幣五十萬元。二、外幣類之總額為折合新台幣二十萬元。三、其他具
    有相當價值之財產，每項（件）價額為新台幣二十萬元。公職人員之配偶及未成
    年子女，依本法第五條第二項規定應一併申報之財產，其一定金額，應各別依前
    項規定分開計算。」，復為公職人員財產申報法施行細則第十九條所規定。再「
    公職人員明知應依規定申報，無正當理由不為申報，處新臺幣六萬元以上三十萬
    元以下罰鍰。其故意申報不實者，亦同。」，公職人員財產申報法第十一條第一
    項亦定有明文。
三、本件原告係臺灣臺北地方法院檢察署主任檢察官，為公職人員財產申報法第二條
    第一項第十款規定應申報財產之人員，其於八十四年申報財產時，短報其本人及
    其配偶陳琰所有郵局存款四○○、○八二元及二、二八三元，溢報陳琰所有遠東
    銀行存款一○四、三八五元；八十六年申報財產時，則短報其本人所有台北銀行
    存款五七、六六一元、郵局存款五五七、六七二元、合作金庫存款五四、○二五
    元及陳琰所有台北銀行存款四八、四○一元暨郵局存款七、八二五元，溢報本人
    所有台灣銀行存款二三、○七○元等情，有公職人員財產申報表二份、臺灣臺北
    地方法院檢察署政風室公職人員財產申報疑似申報不實報告單及審核公職人員財
    產申報資料紀錄表暨發現不符之財產項目、郵政儲金匯業局八十九年三月二十三
    日儲八九七五二○─○六號函、遠東國際商業銀行儲蓄部八十九年三月十三日（
    八九）遠銀儲文字第○一五號函、臺北銀行八十九年三月十七日北銀業字第八九
    二○二五一八○○號函、臺灣銀行總行八十九年三月二十二日（八九）銀營乙密
    字第○五四三○號函、臺灣省合作金庫員林支庫八十九年三月十七日合金員存字
    第○七四六號函暨存款餘額表等影本附於原處分卷可稽。原告對上開各該金額雖
    不爭執，惟主張其因公務繁忙，無法於申報前向各銀行查詢存款餘額，至配偶部
    分，因二人各自處理財務，其依據配偶所提供資料辦理申報，並無故意漏報或溢
    報情形等語。然查公職人員申報財產期間長達二個月，而現今各金融機構或有電
    腦連線，或可使用金融卡至提款機查詢，非必然須至原開戶金融機構始能查詢存
    款餘額，為眾所周知，是原告所稱無暇查詢存款餘額一節即無可採。且公職人員
    財產申報制度立法意旨在藉由據實申報財產，端正政風，確立公職人員清廉之作
    為及建立公職人員利害關係之規範，一般人民亦得以得知公職人員財產之狀況，
    故重在公職人員須依法據實申報財產，原告身為主任檢察官，自不容諉為不知，
    竟短報或溢報前開存款金額，且該等金額不一，總額非低，復分屬多家金融機構
    ，諒非一時疏忽所致，是原告所言無漏報財產之故意云云，殊無可取。至原告之
    配偶固無需申報財產，惟原告為應申報財產之公職人員，依法則應一併申報其配
    偶所有之財產，此係應申報財產人之法定義務，申報義務人自不能任意藉詞推卸
    。而申報配偶財產，係為履行申報義務人之法定義務，不涉及配偶財產之處分，
    與夫妻相互尊重，各自管理財產之原則尤其無涉。況本件原告申報配偶所有之財
    產有溢報情形，足見其未向配偶詳加查詢或請配偶提供財產資料以為申報，是原
    告有違反法定之據實申報義務，至為灼然。從而被告以原告短報或溢報其本人及
    其配偶陳琰所有之財產，而據以科處罰鍰，揆諸首揭法條規定，並無違誤，訴願
    決定予以維持，亦無不合，原告之訴難認有理由，自應予以駁回。
據上論結，原告之訴為無理由，依行政訴訟法第二百十八條、民事訴訟法第三百八十
五第一項前段、行政訴訟法條第九十八條第三項前段，判決如主文。
中    華    民    國      九十      年    十一        月      三十      日
                            臺 北 高 等 行 政 法 院  第 一 庭
                                           審 判 長  法    官  鄭忠仁
                                                     法    官  楊莉莉
                                                     法    官  林育如
右為正本係照原本作成。
如不服本判決，應於送達後二十日內，向本院提出上訴狀並表明上訴理由，如於本判
決宣示後送達前提起上訴者，應於判決送達後二十日內補提上訴理由書（須按他造人
數附繕本）。
中    華    民    國      九十      年    十二        月      五        日
                                                     書 記 官  王永昌


司法院資訊處製作；財團法人民間司法改革基金會備份。
